臺灣基隆地方法院行政訴訟判決
110年度交字第53號
原      告  林則奘  
訴訟代理人  游文愷律師
被      告  交通部公路總局臺北市區監理所

法定代理人  江澍人  
訴訟代理人  周怡璇  
上列當事人間交通裁決事件，原告不服被告民國110年4月21日北
市監基裁字第25-AO0000000號裁決之處分，提起行政訴訟，本院
判決如下：
　　主　文
原告之訴駁回。
訴訟費用新臺幣參佰元由原告負擔。
　　事實及理由
一、程序部分：
  ㈠按交通裁決事件之裁判，得不經言詞辯論為之，行政訴訟法
    第237條之7定有明文。本件係因原告不服被告依道路交通管
    理處罰條例第45條第1項第4款、第63條第1項規定所為之裁
    決，而提起撤銷訴訟，屬交通裁決事件之裁判，依前揭規定
    ，爰不經言詞辯論，逕行裁判。
  ㈡依道路交通管理處罰條例第90條規定：「違反本條例之行為
    ，自行為成立之日起；行為有連續或繼續之狀態者，自行為
    終了之日起，逾2個月不得舉發。但汽車肇事致人受傷或死
    亡案件，因肇事責任不明，已送鑑定者，其期間自鑑定終結
    之日起算；未送鑑定而須分析研判者，逾3個月不得舉發。
    」次按民國90年1月17日修正公布之道路交通管理處罰條例
    第90條前段所定3個月之舉發期限（現行條文已修正為「逾2
    個月不得舉發」），就同條例第8條第1項第1款之汽車違規
    行為，應以處罰機關受理（收到）舉發機關移送舉發違反道
    路交通管理事件之時點，作為認定舉發是否已逾3個月（現
    行條文為「逾2個月」）之準據（最高行政法院110年度大字
    第2號裁定參照）。本件違規行為日為110年3月16日，且非
    屬肇事致人受傷或死亡案件，舉發機關於110年3月22日將上
    開舉發事件入案移送被告處理，此有違規歷史資料查詢報表
    在卷可憑（見本院卷第75頁至第76頁），堪認處罰機關即被
    告於110年3月22日業已受理（收到）本案，是本件尚未逾越
    上開規定2個月之舉發期限，先予敘明。
二、事實概要：
　　原告駕駛車牌號碼000-0000號普通重型機車（下稱系爭車輛
    ），於110年3月16日上午10時58分許，行經臺北市松山區南
    京東路5段、三民路口附近（下稱系爭地點），因駕駛車輛
    行進時占用公車專用道，經附近執勤員警當場拍照採證後，
    嗣由臺北市政府警察局松山分局（下稱舉發機關）員警認原
    告有「汽車行駛公車專用道」之違規行為，乃經舉發機關員
    警開立臺北市政府警察局110年3月22日北市警交字第AO0000
    000號舉發違反道路交通管理事件通知單（下稱系爭舉發單
    ），並通知原告之應到案日期為110年5月6日以前，向被告
    陳述意見或繳納罰鍰。嗣原告於110年3月25日向被告陳述意
    見，惟被告仍認原告有「在多車道不依規定駕車者」之違規
    事實，乃依道路交通管理處罰條例第45條第1項第4款、第63
    條第1項，暨違反道路交通管理事件統一裁罰基準及處理細
    則第41條、第43條、第44條、第67條等規定，於110年4月21
    日以北市監基裁字第25-AO0000000號違反道路交通管理事件
    裁決（下稱原處分），處原告罰鍰新臺幣（下同）600元並
    記違規點數1點，並於同日送達。然原告不服原處分，故於1
    10年4月27日具狀向本院提起本件行政訴訟。
三、原告起訴主張：伊當日駕車行經系爭地點，原即行駛於內側
    車道，左側緊鄰公車專用道，當時右側有1車牌不明之銀色
    小客車突然變更行進方向，並跨越至伊行駛中之車道，因系
    爭車輛當時仍在行駛中，如緊急煞車仍有予該車碰撞之疑慮
    ，故伊僅得將系爭車輛靠左行駛，並快速通過該車以為緊急
    避難之措施，詎遭員警以其違規而逕行舉發，但衡諸上情，
    原告確屬緊急避難行為，依行政罰法第13條規定自不應處罰
    ，因而訴請撤銷原處分，並聲明：原處分撤銷，訴訟費用由
    被告負擔。
四、被告則以：本件係執勤員警親睹違規而拍照採證，原告確有
    原處分所指之違規行為，其所為係對於公車專用道行駛之車
    輛造成危害之行為，舉發機關因而予以舉發，乃以其違反道
    路交通管理處罰條例第45條第1項第4款之違規事實至為明確
    ，其舉發程序亦無違誤。從而，被告分別依道路交通管理處
    罰條例第45條第1項第4款、第63條第1項第1款之規定以原處
    分對原告予以裁罰，洵屬有據。綜上所述，本件原告之訴為
    無理由。並聲明：駁回原告之訴，訴訟費用由原告負擔。
五、本院之判斷：
  ㈠按「駕駛人駕駛車輛或行人在道路上，應遵守道路交通標誌
    、標線、號誌之指示、警告、禁制規定，並服從執行交通勤
    務之警察或依法令執行指揮交通及交通稽查任務人員之指揮
    。」、「汽車駕駛人，爭道行駛有下列情形之一者，處新臺
    幣600元以上1,800元以下罰鍰：…在多車道不依規定駕車。
    」、「汽車駕駛人有下列各款所列條款之一者，除依原條款
    處罰鍰外，並予記點：有…第45條…情形之一者，各記違規
    點數1點。」行為時道路交通管理處罰條例第4條第2項、第4
    5條第1項第4款、第63條第1項第1款分別定有明文。次按「
    公車專用車道線」為車種專用車道標線，用以指示僅限於公
    車行駛之專用車道，其他車種及行人不得進入，道路交通標
    誌標線號誌設置規則第174條第1項、第4項亦有明文。又公
    車專用道之設置，乃為使公車能有一專用之車道行駛，以使
    作為大眾運輸工具之公車免除在其他車道與一般車輛塞車之
    苦，故除於特定時間允許非屬公共汽車之車輛行駛之外（以
    目前普設公車專用道之臺北市而言，其開放該專用道予其他
    非屬公車之車輛行駛之時間為凌晨0時至清晨5時，蓋此時並
    無公車行駛之故），於非屬公車專用道開放時間，其它非屬
    公車之任何車輛，均不得在該專用道上行駛。
  ㈡復按道路交通管理處罰條例第92條第4項規定：「本條例之罰
    鍰基準、舉發或輕微違規勸導、罰鍰繳納、向處罰機關陳述
    意見或裁決之處理程序、分期繳納之申請條件、分期期數、
    不依限期繳納之處理、分期處理規定及繳納機構等事項之處
    理細則，由交通部會同內政部定之」，而違反道路交通管理
    事件統一裁罰基準及處理細則第1條則規定：「本細則依道
    路交通管理處罰條例第92條第4項規定訂定之」，第2條第1
    項、第2項則規定：「處理違反道路交通管理事件之程序及
    統一裁罰基準依本細則之規定辦理。前項統一裁罰基準，如
    附件違反道路交通管理事件統一裁罰基準表……」。核上開統
    一裁罰基準及處理細則之規定，就其立法目的及功能，乃為
    防止處罰機關枉縱或偏頗，依道路交通管理處罰條例第92條
    第4項所授權交通部會同內政部訂定「違反道路交通管理事
    件統一裁罰基準及處理細則」及其附件「違反道路交通管理
    事件統一裁罰基準表」，用以維持裁罰之統一性與全國因違
    反道路交通管理事件受處罰民眾之公平，不因裁決人員不同
    ，而生偏頗，寓有避免各監理機關於相同事件恣意為不同裁
    罰之功能，並非法所不許，於憲法上保障人民財產權之意旨
    並無牴觸（此並有司法院釋字第511號解釋意旨理由足資參
    照），並無違反法律保留原則。再依本件違規行為原處分裁
    罰時點之違反道路交通管理事件統一裁罰基準表（109年11
    月30日交通部交路字第10950144801號令、內政部台內警字
    第1090873647號令會銜修正發布）記載，在多車道不依規定
    駕車，於期限內繳納或到案聽候裁決者，機車或小型車應處
    罰鍰600元及記違規點數1點。核此規定，既係基於母法之授
    權而為訂定，且就違反道路交通管理事件統一裁罰基準及處
    理細則附件所示統一裁罰基準表中有關道路交通管理處罰條
    例第45條第1項之裁罰基準內容（基準表依不同違規車種，
    其可能衍生危害交通安全之輕重不同，區分機車或小型車、
    大型車，並就其是否逾越於期限內繳納或到案聽候裁決之期
    限不同，分別裁以不同之罰鍰標準，其衍生交通秩序危害，
    既不相同，分別處以不同之罰鍰，符合相同事件相同處理，
    不同事件不同處理之平等原則），並未牴觸母法，是被告自
    得依此基準而為裁罰。
  ㈢本件原告確有被告所指之違章行為（駕駛系爭車輛占用公車
    專用道之在多車道不依規定駕車），及前揭經警舉發至被告
    裁處迄原告向本院提起行政訴訟之過程等各節，有系爭處分
    暨送達證書、系爭舉發單及掛號郵件簽收收據清單、採證照
    片、舉發機關110年4月13日北市警松分交字第1103036140號
    函、原告向被告提出之交通違規案件陳述書、原告行政訴訟
    起訴狀上本院收文章戳等證據存卷可稽，原告亦未否認其駕
    駛系爭車輛確有占用公車專用道之事實，是就本案涉及之事
    實部分應無疑義，而可認定。
  ㈣另按行政罰法第13條前段規定：「因避免自己或他人生命、
    身體、自由、名譽或財產之緊急危難而出於不得已之行為，
    不予處罰。」又「構成行政罰法上阻卻違法正當事由之『緊
    急避難』，其要件包括：㈠須有緊急危難存在：所謂『緊急』，
    係指倘未立即採取避難措施，即無法阻止危難之發生或擴大
    。而所謂『危難』，則係指自己或他人之生命、身體、自由、
    名譽或財產有發生災難之可能性，至其係肇因於自然災害或
    人為因素，固非所問。惟為避免『緊急避難』制度遭不當濫用
    ，而成為違反行政法上義務者之遁詞，倘該危難係因行為人
    蓄意招致以便遂行其違反行政法上義務行為，或行為人事前
    應防止、能防止而未防止，導致該危難之發生，則均不屬之
    。㈡避難行為必須客觀上不得已：即緊急避難行為在客觀上
    須係為達到避難目的之必要手段。行為人因自己或他人之生
    命、身體、自由、名譽、財產遭遇緊急危難，若非立即採取
    避難行為犧牲他人法益，否則無法保全自己或他人法益時，
    固能主張緊急避難，惟此避難行為須係足以挽救法益陷於急
    迫危險之『必要手段』，亦即所犧牲之他人法益與所保全之法
    益間，已呈現不可避免之利益衝突現象，兩者僅能擇一存在
    ，不是喪失所要保全之法益，就是犧牲他人之法益，此時方
    屬所謂『必要』。而『不得已』，則係指避難行為之取捨，祇此
    一途，別無選擇而言，如尚有其他可行之方法足以避免此一
    危難，即非不得已之避難行為。㈢緊急避難行為必須不過當
    ：緊急避難行為在客觀上若已過當者，即已超出緊急避難之
    範圍，構成避難過當，自不能阻卻違法，僅能減免處罰。而
    判斷有無過當之標準，係採『保護優越法益原則』，亦即依『
    法益衡量理論』之觀點（包括法益位階關係、法益受影響之
    程度、損害發生之可能性、被犧牲者之自主決定權、危難是
    否來自於被犧牲者、法益對於個別當事者所具有之特別意義
    及遭人強制之避難狀態等因素），判斷避難者所保護之法益
    ，是否較其所犧牲之他人法益，具有顯著之優越性。㈣避難
    行為必須出於救助意思：即行為人主觀上須係出於救助自己
    或他人生命、身體、自由、名譽、財產之緊急危難的意思」
    ，此有最高行政法院106年度判字第104號判決意旨可資參照
    。是本件原告應就其違規行為符合緊急避難之要件負舉證責
    任，先予敘明。
  ㈤原告固主張其係因右側銀色小客車突然變換車道致有緊急危
    難情形出現等語，然依原告之主張，該銀色小客車仍在行駛
    中，並非停車不動之狀態，其是否果有造成原告無法煞車而
    必然撞上之危險，首即難認無疑；再者，本件發生時間係日
    間，地點係市區道路，參以行車時速本即不得超過每小時50
    公里（道路交通安全規則第93條第1項第1款前段參照），則
    原告就其當時駕駛系爭車輛，如係依規定行駛，究竟有何無
    法減速、暫停之情形，亦未見具體主張，同難遽認為真。是
    其所稱當時發生之危難情形，同難認為真。況依原告之主張
    ，其於眼見該銀色小客車變更行進方向後，尚加速超越該車
    再回歸原行駛之車道，依原告此等反應，更難見其當時有何
    遭逢危難之情形，遑論如原告果欲占用公車專用道以遂行其
    超車之駕駛行為，自當注意左側公車專用道上是否有公車行
    駛中（由員警採證照片可見系爭車輛前方稍遠處確有公共汽
    車行駛於公車專用道上），否則其所稱避難之行為，豈非將
    造成更為重大之危害？原告既可觀察公車專用道上之行駛情
    形，而於判斷後決定藉由公車專用道超車，自難認其在該銀
    色小客車變更行進方向之際，確有遭逢何等緊急之狀況，由
    是益見原告所主張之「緊急避難」，無非避就飾卸之詞，並
    不可信。又以原告就其所主張之該有利於己之事實，並未提
    出證據或證據方法足供證明或調查，本件員警採證照片中亦
    未見其他畫面中車輛有顯示煞車燈之情形，更無從為原告主
    張之佐證，是其空言所稱，自無足採。
  ㈥綜上所述，原告確有於上開時、地，駕駛系爭車輛，在多車
    道不依規定駕車之違規行為。從而，被告依道路交通管理處
    罰條例第45條第1項第4款、第63條第1項第1款、違反道路交
    通管理事件統一裁罰基準及處理細則之規定，裁處原告罰鍰
    600元，並記違規點數1點，核無違誤。原告上開所訴，並非
    可採。從而，原告徒執前詞，訴請判決如其聲明所示，為無
    理由，應予駁回。
六、本件判決基礎已臻明確，兩造其餘攻擊防禦方法及訴訟資料
    ，經本院審核後，或與本案爭點無涉，或對於本件判決結果
    不生影響，爰無庸一一再加論述，爰併敘明。
七、本件第一審裁判費即訴訟費用300元，應由敗訴之原告負擔
    ，而此訴訟費用復已由原告於起訴時繳納，為此爰確定第一
    審訴訟費用如主文第2項所示。
據上論結，本件原告之訴為無理由，依行政訴訟法第98條第1項
前段、第237條之7、第237條之8第1項，判決如主文。
中　　華　　民　　國　　111 　年　　4 　　月　　6 　　日
                  行政訴訟庭　法　官　李謀榮
以上正本係照原本作成。
如不服本判決，應於判決送達後20日內，向本院提出上訴狀並表
明上訴理由（原判決所違背之法令及其具體內容或依訴訟資料可
認為原判決有違背法令之具體事實），其未載明上訴理由者，應
於提出上訴後20日內向本院補提理由書（上訴狀及上訴理由書均
須按他造人數附繕本，如未按期補提上訴理由書，則逕予駁回上
訴），並應繳納上訴裁判費新臺幣750元。
中　　華　　民　　國　　111 　年　　4 　　月　　6 　　日
                              書記官　鄭又綾